臺灣新竹地方法院刑事判決　　　　　100年度易字第41、56號
公　訴　人　臺灣新竹地方法院檢察署檢察官
被　　　告　蘇清號
　　　　　　黃連惠
上2 人共同
選任辯護人　傅文民律師
上列被告等因妨害名譽案件，經檢察官提起公訴及追加起訴（99
年度偵字第1703號、100 年度偵字第902 號）暨經移送併辦（10
0 年度偵字第3028號）後，本院合併審理並判決如下：
    主  文
蘇清號共同散布文字，指摘足以毀損他人名譽之事，處有期徒刑
肆月，如易科罰金，以新臺幣壹仟元折算壹日。
黃連惠共同散布文字，指摘足以毀損他人名譽之事，處有期徒刑
月，如易科罰金，以新臺幣壹仟元折算壹日。
    事  實
一蘇清號與黃連惠為夫妻，共同經營位於新竹市○○路○ 段71號
  私立群益文理短期補習班（下稱群益補習班），由蘇清號任負
  責人並以別名蘇永年兼任班主任及數學班授課老師，黃連惠亦
  任班主任，處理行政事務，李捷則為群益補習班英文班授課老
  師。於民國97年11月20日傍晚時分，李捷由數名不詳人士陪同
  前往群益補習班，在上址附近「東大陸橋」邊馬路上，與黃連
  惠討論補習學生學費收入分配等問題未有共識，蘇清號、黃連
  惠2 人認李捷於補教業界之名聲係受恩於蘇清號，因此心生不
  滿，且李捷確定轉往他處任教，造成補習班學生流失，竟共同
  基於意圖散布於眾，以文字妨害名譽犯意聯絡，推由黃連惠撰
  稿製作，全文如本判決附件1 、2 書面聲明（下稱附件1 、2
  聲明），於附件1 聲明載：「李捷英文於11月20日晚上，誆稱
  來班協商問題，卻夥同數十名彪形大漢黑衣人，來班騷擾，造
  成同學及同仁不安，對於此一行為我們深感不齒」、於附件2
  聲明載：「親愛的家長，你好！群益補習班…李捷老師與臺中
  某補習班（有黑道背景）往來密切…李捷老師於11月20日夥同
  數十名彪形大漢黑衣人（有錄影存證）至本班誆騙協商…為保
  障班內學生學習品質，避免未來受到暴力、黑道幫派等不良影
  響，迫於無奈，求助於台北最負盛名、人數最多的英文教學團
  隊----劉毅……。群益補習班主任蘇永年暨全體員工敬上」等
  不實文字，敘述李捷與黑道往來密切、夥同數十名彪形大漢黑
  衣人、對學生有暴力、黑道不良影響等，指摘足以毀損李捷名
  譽之事，上開各聲明意旨經蘇清號認可後，再由黃連惠分別於
  同年月27、28日在群益補習班，對英文班學生發放並囑學生交
  給家長，經李捷輾轉得知，始悉上情。
二案經李捷訴由臺灣新竹地方法院檢察署偵查起訴。
    理  由
一按被告以外之人於審判外之言詞或書面陳述，除法律另有規定
  者外，不得作為證據，刑事訴訟法第159 條第1 項固有明文規
  定。惟被告以外之人於審判外向法官所為之陳述，得為證據；
  被告以外之人於偵查中向檢察官所為之陳述，除顯有不可信之
  情況外，得為證據；被告以外之人於審判外之陳述，雖不符刑
  事訴訟法第159 條之1 至之4 之規定，惟經當事人於審判程序
  同意作為證據，法院審酌該言詞陳述或書面陳述作成時之情況
  ，認為適當者，亦得為證據，同法第159 條之1 、第159 條之
  5 第1 項亦有規定，本件告訴人李捷於偵訊之指訴，為審判外
  所為之陳述，惟無顯不可信之情況，且經各被告及辯護人同意
  援引作為證據。另本件認定事實所引用之後開證據（文書證據
  、物證），檢察官、各被告及辯護人同意援引作為證據，且無
  證據證明係公務員違背法定程式所取得，亦無刑事訴訟法第15
  9 條之4 規定之顯有不可信之情況與不得作為證據之情形，自
  均應認有證據能力，合先敘明。
二訊據被告2 人坦承：被告蘇清號為群益補習班負責人、被告黃
  連惠為蘇清號之配偶，擔任群益補習班班主任；附件1 、2 聲
  明為黃連惠製作，分別於97年11月27日、28日在群益補習班高
  一、高三英文班發放；附件1 、2 聲明敘述告訴人李捷於97年
  11月20日夥同數十名彪形大漢黑衣人，以及告訴人與黑道背景
  之臺中某補習班來往密切，會造成告訴人在社會評價上受有貶
  抑等情（本院100 年度易字第41號卷《下稱易41號卷》第54頁
  ），惟矢口否認犯行，被告蘇清號辯稱：其實附件1 、2 聲明
  是黃連惠所為，蘇清號不知情；被告黃連惠辯稱：黃連惠沒有
  誹謗故意，告訴人要跳槽到私立儒林文理短期補習班設於新竹
  地區的班址，而該補習班設於臺中市的班址（下稱臺中儒林補
  習班），曾發生班主任張進峰曾有夥同少年暴力相向於私立力
  行文理短期補習班設於雲林縣斗六市的班址（下稱斗六力行補
  習班），該黑道暴力事件業經新聞媒體披露，故黃連惠撰稿製
  作附件1 、2 聲明的邏輯，是臺中儒林補習班的張進峰是黑道
  ，告訴人要去儒林補習班任教，所以告訴人與黑道有來往，再
  說告訴人之前是受恩於蘇清號栽培，告訴人要不是有黑道在撐
  腰，怎麼會在97年11月20日傍晚偕同臺中儒林補習班的人前來
  群益補習班云云。然查：
(一)上開事實，業據告訴人指訴綦詳（臺灣新竹地方法院檢察署98
  年度他字第6 號卷《下稱他6 號卷》第20、115 頁、同署98年
  度他字第10號卷《下稱他10號卷》第21、29頁），核與證人即
  共犯黃連惠於本院100 年7 月13日審理期日，不拒絕證言並具
  結擔保真實後證稱：附件1 、2 聲明是我製作的，因為之前有
  新聞報導，臺中儒林補習班的張進峰主任是黑道，告訴人跟臺
  中儒林補習班在一起，所以我下了1 個結論為告訴人跟黑道有
  往來密切（易41號卷第87頁）等語相符，復有附件1 、2 聲明
  在卷（他6 號卷第11、12頁），而附件1 、2 聲明確實有「李
  捷英文於11月20日晚上，誆稱來班協商問題，卻夥同數十名彪
  形大漢黑衣人，來班騷擾，造成同學及同仁不安，對於此一行
  為我們深感不齒」（他6 號卷第11頁）、「親愛的家長，你好
  ！群益補習班…李捷老師與臺中某補習班（有黑道背景）往來
  密切…李捷老師於11月20日夥同數十名彪形大漢黑衣人（有錄
  影存證）至本班誆騙協商…為保障班內學生學習品質，避免未
  來受到暴力、黑道幫派等不良影響，迫於無奈，求助於台北最
  負盛名、人數最多的英文教學團隊----劉毅……。群益補習班
  主任蘇永年暨全體員工敬上」（他6 號卷第12頁）等文字，併
  與被告蘇清號供稱：其經營群益補習班，告訴人為群益補習班
  英文授課老師，告訴人在網站上公告及在課堂上關掉麥克風跟
  學生說，告訴人要跳槽，告訴人置群益補習班學生權益於不顧
  ，其花了很多錢幫告訴人打知名度，告訴人才會有這麼多學生
  ，告訴人這樣做，其不甘心（他字第6 號卷第19～20、25 頁
  ）、附件1 、2 聲明是行政主任黃連惠寫的，黃連惠有略為跟
  其提起過，其也同意黃連惠這樣子寫，我們跟上課學生宣布，
  也發給他們1 人1 張聲明（99年度偵字第1703號卷《下稱偵17
  03號卷》第13頁）所述動機相合，堪信為真，而以上敘述告訴
  人與黑道往來密切、夥同數十名彪形大漢黑衣人、對學生有暴
  力、黑道不良影響等文字，其中「黑道」非屬善類，「與黑道
  往來密切」則有近墨者黑之意涵，發文者用意在於宣揚與黑道
  往來密切，必沾染非善之惡習，盡可能地與之保持距離，避免
  接觸，以策安全，如此言論自足以毀損他人名譽，且被告2 人
  誹謗告訴人使之名譽受損，其等動機無非係爭取不流失補習班
  學生，屬補教業之惡性競爭，故被告2 人本件妨害名譽之意圖
  及行為，均甚為明顯，其等犯行明確，應予認定。
(二)被告2人雖以前開情詞置辯，惟查：
1.被告蘇清號於偵查時已明確坦承：「（提示卷附群益、痛心疾
  首的鄭重聲明並命其閱覽，是你張貼的嗎？）是我們行政主任
  寫的，他有略為跟我提過，我也同意他這樣子寫，這是跟我們
  上課學生宣布的，我們有發給他們1 人1 張聲明，沒有貼在補
  習班。（你覺得你講的是事實？）黃主任有跟我報告，她說李
  捷老師跟她在門口協商，確實有一些黑衣人不停的在穿梭，黃
  主任不太清楚有幾個，大概是數十名…（看完上開光碟片後，
  你還是認為李捷有夥同數十名彪形大漢黑衣人來班騷擾？）我
  不在現場，是黃主任跟我說的，該文宣是黃主任的權責，我有
  跟她說，你可以自行處理。（當時你在現場？）我在還沒有上
  課以前，有在現場看一下，我知道李捷有來，我們裡面的職員
  還有報警。」（偵1703號卷第13～14頁）。
2.證人即共犯黃連惠於本院審理時證稱：「（妳在發放他字卷第
  11 、12 頁文宣前，有無試圖查證該張進峰是否為黑道或是當
  時是否還是黑道？）事發時較緊急，因為李捷臺中儒林補習班
  由職員打電話給我的學生、家長，要退費…當天我要負這麼多
  的責任，我只是憑自己的印象去寫的。而且我覺得李捷有跟我
  搶學生」、「（那麼法官就不懂了，妳方才說事出緊急所以才
  製作他字卷第11、12頁文宣，後來又說妳可以應付請警察先離
  開？）這是不同的時間。警察來是第一天發生的事情，我發文
  宣是在27、28。（那妳所謂的「緊急」何來？）星期四發生事
  情，星期五、六、日就來拉學生了。（故，妳說的緊急不是人
  生安全的緊急，而是學生快被拉走的緊急？）是。」（易41號
  卷第85頁正、反面、第87頁反面）。
3.上2 人所述相互參照，可認本件確實因被告2 人對於告訴人97
  年11月20日前來群益補習班之事，心生不滿，之後告訴人確定
  轉往他處任教，造成群益補習班學生流失，被告2 人乃共同基
  於妨害名譽之犯意聯絡，推由被告黃連惠散布附件1 、2 聲明
  ，用意在於毀損告訴人名譽，以挽回學生、家長們之心意，確
  保群益補習班營運收入，被告蘇清號嗣改口辯稱其不知情及被
  告黃連惠於本院審理時基於親情，不實附和被告蘇清號之辯解
  ，稱：在發放附件1 、2 聲明前，沒有跟蘇清號討論此事、蘇
  清號當時在課堂上課，不知情云云（易41號卷第88頁正面、第
  90頁正面），均與事實不合，不足採信。
4.再經本院調查被告提出之95年間剪報1 則（易41號卷第65頁，
  下稱系爭報導）及職權調查案外人張進峰前案紀錄表、起訴書
  、判決書（易41號卷第6 ～21頁），張進峰為臺中儒林補習班
  執行主任，於95年8 月間因臺中儒林補習班與斗六力行補習班
  間之招生、黑函糾紛，與少年共同以加害身體、財產之事，恐
  嚇他人致生危害安全，判處有期徒刑10月（嗣適用中華民國九
  十六年罪犯減刑條例減刑之規定，減為有期徒刑5 月），緩刑
  5 年，惟張進峰與斗六力行補習班及該班執行主任蔡沐霖於該
  案訴訟中業已達成和解，蔡沐霖表示原諒張進峰，該案於96年
  8 月10日確定，是以無論自該案之案發日、定讞日觀之，距離
  本件被告2 人與告訴人商談費用分配之97年11月20日，已有經
  年，無證據顯示臺中儒林補習班於該案之後，其人員仍以暴力
  解決事端，於一般通念更無從推理並論結以：加入儒林補習班
  之老師係與黑道往來密切的老師，或是凡在儒林補習班體系內
  補習之學生，會受在暴力、黑道不良風氣影響，且被告黃連惠
  於本院審理時亦稱：原本我的邏輯由系爭報導可知臺中儒林補
  習班是黑道，告訴人與臺中儒林補習班的人在一起，所以告訴
  人與黑道往來密切，但現在我看了張進峰的判決書，我認為上
  開推論邏輯不成立（易41號卷第87頁），否認告訴人與黑道往
  來之事實。
5.又被告蘇清號、黃連惠於偵、審中均主張，97年11月20日傍晚
  ，告訴人係與彪形大漢、黑衣人前來，依當時情狀，確實會使
  人判斷認為告訴人與黑道往來，惟查，群益補習班當日即有錄
  影存證並將檔案存放於群益補習班內之電腦，對此被告2 人均
  表示：事後觀看該錄影，顯示當日告訴人由2 男1 女陪同前來
  ，1 男拿攝影器材、1 男理平頭、1 女為林小姐，女子是告訴
  人英文團隊伙伴（被告蘇清號部分，見偵1703號卷第14頁；被
  告黃連惠部分，見易41號卷第86頁正、反面），被告黃連惠並
  稱：「（妳在97年11月20日時，究竟是看到哪個黑道？）是陸
  續出現很多人，還有一個高大的人我也都不認識，且他們都在
  說電話，直覺上他們是在找很多人來。…（身材高大就等同黑
  道？）不一定。我想問若李捷只是要上課為何要帶那麼多的人
  呢，還有打電話說我們在橋旁邊停車場，你們過來…、我們要
  如何作的話。就是因此我才會害怕，若只是單純李捷、林秀幸
  跟我們合作是沒有問題的，李捷在5 、6 年前我們栽培他的，
  我們花了數百萬包裝，提高他的知名度，因為臺中儒林補習班
  的介入，過程就是很複雜，我們受了很大的損害。」等語（易
  41號卷第87頁正面～第89頁正面），並據新竹市警察局100 年
  3 月1 日竹市警刑字第1000006129號函檢附勤務分配表、員警
  工作紀錄簿、員警出入及領用登記簿，回覆本院略以：97年11
  月20日18時新竹市警察局第二分局巡佐林名堂據報有人鬧事，
  前往群益補習班處理，但現場人員均稱沒事（易41號卷第33～
  41頁）等語，未見告訴人本人或指使他人以非法惡行相脅，或
  以無形之壓力相擾，足以危害於人之生命、身體、財產安全，
  被告2 人以附件1 、2 聲明指摘告訴人與黑道往來密切、夥同
  數十名彪形大漢黑衣人騷擾群益補習班，既非真實，即無從據
  以主張不罰（刑法第310 條第3 項前段參照）。
(三)至共同辯護人聲請訊問證人即群益補習班導師卓淑滿，並主張
  該證人可證明群益補習班在97年11年16日接獲家長來電詢問，
  告訴人的英文班遷移何處，可資證明附件1 、2 聲明之言論，
  係被告黃連惠為維護群益補習班權利所為之自保行為，而有刑
  法第311 條第1 款免責規定之適用或為從輕量刑之參考。第按
  ，言論自由為人民之基本權利，憲法第11條有明文保障，國家
  應給予最大限度之維護，俾其實現自我、溝通意見、追求真理
  及監督各種政治或社會活動之功能得以發揮，惟為兼顧對個人
  名譽、隱私及公共利益之保護，法律尚非不得對言論自由依其
  傳播方式為合理之限制，於刑法第310 條第1 項及第2 項針對
  以言詞或文字、圖畫而誹謗他人名譽者之誹謗罪規定，係為保
  護個人法益而設，以防止妨礙他人之自由權利，符合憲法第23
  條規定之意旨，又於刑法第311 條規定：「以善意發表言論，
  而有左列情形之一者，不罰：一  因自衛、自辯或保護合法之
  利益者。二  公務員因職務而報告者。三  對於可受公評之事
  ，而為適當之評論者。四  對於中央及地方之會議或法院或公
  眾集會之記事，而為適當之載述者。」係法律就誹謗罪特設之
  阻卻違法事由，目的即在維護善意發表意見之自由，亦不生牴
  觸憲法問題（司法院大法官釋字第509 號解釋文及解釋理由書
  參照），查被告2 人係告訴人於學期中跳槽，基於爭取不流失
  群益補習班學生補習費收入之私利，發表本件不實言論，為補
  教業間之惡性競爭，已認定如上，且由被告黃連惠於本院審理
  時最後陳述：「臺中儒林補習班慫恿家長來退費，家長就來補
  習班拍桌子，職員大家都害怕，學生都散掉了，補習班快維持
  不下去，我們的補習班變成小型的補習班，臺中儒林補習班都
  是以此手法挖老師」（易字41號卷第95頁反面）等語亦可洞悉
  ，本件難認係因自衛、自辯或保護合法之利益者，以善意發表
  言論，亦無堪憫之情形，上開辯護意旨，無從為採，辯護人聲
  請訊問證人卓淑滿，適足證實被告2 人為留住學生，惡意發表
  不實言論之動機，故無必要傳喚該名證人，附此敘明。
(四)綜上，本件事證明確，被告2 人所辯，無非事後圖卸之詞，不
  足採信，被告2 人妨害名譽犯行洵堪認定，應依法論科。
三核被告2 人所為，係犯刑法第310 條第2 項加重誹謗罪，被告
  2 人有犯意聯絡，並推由被告黃連惠散布附件1 、2 聲明之不
  實言論，俱為共同正犯。審酌被告蘇清號於87年間曾因妨害名
  譽，判處有期徒刑4 月確定之刑事案件紀錄（不構成累犯），
  有臺灣高等法院被告前案紀錄表1 件在卷，被告蘇清號坦承前
  案也是因為補習班業務所致（易41號卷第94頁正面），被告2
  人於本件因補教業間惡性競爭，詆毀告訴人名譽，塑造告訴人
  與黑道往來密切之形象，附以近墨者黑之觀念，以求留住學生
  ，確保群益補習班學費收入之犯罪動機、手段、造成告訴人受
  損程度，及被告2 人歷經本次偵、審教訓，仍未見悛悔，推諉
  於臺中儒林補習班挖角並堅持告訴人係受被告蘇清號栽培卻不
  知感恩圖報，將犯行合理美化，始終未蒙告訴人諒解，暨被告
  2 人自承在卷之學歷、家庭、經濟狀況等一切情狀，各量處如
  主文所示之刑及諭知易科罰金折算標準。又無可信被告2 人已
  記取教訓，知所惕勵，無再犯之虞，尚難認被告2 人所宣告之
  刑，以暫不執行為適當而准為宣告緩刑，併予說明。
據上論斷，應依刑事訴訟法第299 條第1 項前段、刑法第28條、
第310 條第2 項、第41條第1 項前段，刑法施行法第1 條之1第1
項、第2 項前段，判決如主文。
本案經檢察官黃惠欣到庭執行職務。
中    華    民    國  100     年    7     月    27    日
                  刑事第三庭  法  官  周美玲
以上正本證明與原本無異。
如不服本判決應於收受本判決後10日內向本院提出上訴書狀，上
訴書狀應敘述具體理由。上訴書狀未敘述上訴理由者，應於上訴
期間屆滿後20日內補提理由書狀於本院( 均須按他造當事人之人
數附繕本 )「切勿逕送上級法院」。
中    華    民    國  100     年    7     月    27    日
                              書記官  蕭惠婷
附錄本案論罪科刑法條：
中華民國刑法第310條
意圖散布於眾，而指摘或傳述足以毀損他人名譽之事者，為誹謗
罪，處 1 年以下有期徒刑、拘役或 5 百元以下罰金。
散布文字、圖畫犯前項之罪者，處2 年以下有期徒刑、拘役或1
千元以下罰金。
對於所誹謗之事，能證明其為真實者，不罰。但涉於私德而與公
共利益無關者，不在此限。
本判決附件1 ：「群益，痛心疾首的鄭重聲明」（出處：他6 號
               卷第11頁）影本1 張。
本判決附件2 ：「群益的鄭重聲明」（出處：他6 號卷第12頁）
               影本1 張。